最高法院刑事判決　　　　　　　　　 111年度台上字第3206號
上　訴　人　紀雅芳


上列上訴人因加重詐欺等罪案件，不服臺灣高等法院中華民國11
1 年3月16日第二審判決（110年度上訴字第2379號，起訴案號：
臺灣基隆地方檢察署109年度偵字第363號），提起上訴，本院判
決如下：
    主  文
上訴駁回。
    理  由
一、按刑事訴訟法第377 條規定，上訴於第三審法院，非以判決
    違背法令為理由，不得為之。是提起第三審上訴，應以原判
    決違背法令為理由，係屬法定要件。如果上訴理由書狀並非
    依據卷內訴訟資料，具體指摘原判決不適用何種法則或如何
    適用不當，或所指摘原判決違法情事，顯與法律規定得為第
    三審上訴理由之違法情形不相適合時，均應認其上訴為違背
    法律上之程式，予以駁回。本件原判決綜合全案證據資料，
    本於事實審法院之推理作用，認定上訴人紀雅芳有如其事實
    欄所載在其所屬詐欺集團內擔任向「車手」收取贓款再轉交
    該詐欺集團之上游成員之「收水」角色，而與黃美娥、林沁
    憲（前2 人均經法院判處罪刑確定），及自稱「林經理」、
    「林助理」或「林專員」等姓名不詳之成年人共同為詐欺取
    財及一般洗錢共2 次之犯行，因而撤銷第一審諭知上訴人無
    罪之判決，改判依想像競合犯關係從一重論上訴人以三人以
    上共同詐欺取財（下稱加重詐欺取財）共 2罪，各處有期徒
    刑1 年2月，並諭知相關沒收及追徵，復就其所犯上開2罪所
    處徒刑，合併定其應執行之刑為有期徒刑1年4月，已詳述其
    所憑證據及認定之理由。對於上訴人否認犯罪及所持辯解何
    以均不足以採信，亦在理由內詳加指駁及說明。核其所為之
    論斷，俱有卷內資料可資覆按，從形式上觀察，原判決並無
    足以影響其判決結果之違法情形存在。
二、上訴人上訴意旨略以：①、本件案發當時伊雖已年近50歲，
    並有長期接單貿易之工作經歷，然該份工作係伊迄今僅有之
    工作經驗，且伊於民國87年間從報紙求職廣告應徵後即長期
    從事該工作，並在工作17年後始因身體不適而離職，因此伊
    雖有長期工作經歷，但僅有該次求職經驗，確實對現今社會
    謀職方式不甚瞭解。伊對「林經理」告知所收取轉交之款項
    均係為求節稅、避稅之用一節，礙於伊在應徵本件工作時已
    依「林經理」要求而簽署「保密協議書」，遂僅能按其指示
    為之，伊確實不知收取轉交之款項係詐騙贓款。原審未查明
    上情，亦未說明伊主觀上與同案被告黃美娥等人有何共同加
    重詐欺取財及一般洗錢之犯意聯絡，僅憑伊有本件收款行為
    ，遽認伊有參與本件被訴共同加重詐欺取財及洗錢等犯行，
    顯有不當。②、伊患有憂鬱症而離開原本任職17年之工作後
    ，已無法重返職場，可見本件案發當時伊對所從事之行為是
    否合法之辨別能力已受上開病症影響。原審未依職權囑託專
    業機關或人員鑑定查明伊為本件被訴行為時之精神狀況有無
    刑法第19條關於責任能力減輕其刑規定之適用，遽予判決，
    亦有未洽云云。
三、惟證據之取捨及事實之認定，均為事實審法院之職權，倘其
    採證認事並未違背證據法則，並已詳述其取捨證據及得心證
    之理由者，即不能任意指為違法而執為適法之第三審上訴理
    由。本件原判決綜合本件調查證據所得及全案辯論意旨，並
    依上訴人所獲知而仍加入之工作內容即由某姓名不詳且未曾
    謀面之自稱「林經理」者以通訊軟體指示，並依其指示前往
    指定地點收取款項後再移往另一指定地點，且其可先從收取
    款項內抽取新臺幣5 百元之報酬及本次所需交通費用後，再
    將餘款轉交予「林經理」所指示之姓名不詳之人（本件係交
    予林沁憲）等情，及上訴人以通訊軟體向該「林經理」應徵
    工作時，曾向對方詢問「上星期通話，意思是您已確認我是
    您助理的工作，唯台中辦公室尚未竣工，所以要等您 10/15
    方正式任用我，可是我們未曾見面，我也不知公司名稱，台
    北、南部辦公室各在哪裡？公司是台灣老闆還是與大陸合資
    …所以我有點不確定感，請問您現在是隸屬台北公司嗎？公
    司名稱是什麼？」等語，顯已對其工作性質存疑。再參酌本
    件案發當時上訴人已年近50歲，並曾在貿易公司從事行政及
    與客戶洽談訂單等社會工作經驗，因認上訴人確實係基於不
    確定故意而加入該詐欺集團擔任「收水」角色無訛，而據以
    認定上訴人確有本件被訴共同加重詐欺取財及一般洗錢等犯
    行，已詳述其憑據及理由。並說明：上訴人在其所屬詐欺集
    團中擔任向車手收取贓款之「收水」角色，對其參與上開收
    取轉交贓款犯行有所認識而基於不確定故意，與黃美娥、林
    沁憲、「林經理」及詐欺集團其他成員，彼此分工，相互利
    用他人之行為，以達其等本件詐欺取財及隱匿詐欺犯罪所得
    去向暨所在之共同目的，因認上訴人就本件加重詐欺取財及
    一般洗錢行為與該詐欺集團其他成員間有犯意聯絡及行為分
    擔，自應就全部結果共同負責等旨綦詳（見原判決第 9至10
    頁）。對於上訴人辯稱其對所收取之款項為詐欺贓款一節毫
    無所悉云云，惟依其所述應徵工作方式僅利用通訊軟體傳送
    資料而未與雇主當面接觸，且不知對方公司名稱、營業地點
    ，以及薪資取得係從所收取款項內自行抽取該次報酬及所需
    交通費用等與常情相悖之過程，因認前揭所辯要係卸責之詞
    ，而不足以採信，已於理由內詳加指駁及說明（見原判決第
    6至7頁）。核其所為之論斷，俱有卷內資料可資覆按，尚無
    違反經驗及論理法則之情形，且屬原審採證認事職權之適法
    行使，自不得任意指為違法。上訴人上訴意旨①所云，無非
    置原判決明確論斷說明於不顧，猶執其不為原審所採信之同
    一辯解，再事爭執，依上開說明，尚非合法之第三審上訴理
    由。又上訴人與其在原審之選任辯護人於原審審理時並未提
    及或主張上訴人為本件被訴行為時有不能辨識其行為違法或
    欠缺依其辨識而行為之能力，或其此項能力有顯著減低之情
    形，而有刑法第19條第1、2項適用之可能，亦未就此部分聲
    請調查證據，則原審未就此為無益之調查，亦無違法可言。
    上訴人上訴意旨②執此指摘原判決不當，顯有誤會，同非適
    法之第三審上訴理由。至上訴人其餘上訴意旨所云，均非依
    據卷內訴訟資料具體指摘原判決究有如何不適用法則或適用
    不當之情形，徒就原審採證認事職權之適法行使，暨原判決
    已明確論斷說明之事項，漫為爭執，並仍就其有無參與本件
    加重詐欺取財及一般洗錢犯行之單純事實，再事爭執，顯與
    法律規定得為第三審上訴理由之違法情形不相適合；揆之首
    揭說明，其上訴均為違背法律上之程式，應併予駁回。
據上論結，應依刑事訴訟法第395條前段，判決如主文。
中    華    民    國   111    年    7     月    14    日
                  刑事第一庭審判長法  官  郭  毓  洲  
                                  法  官  林  英  志  
                                  法  官  蔡  憲  德  
                                  法  官  何  信  慶  
                                  法  官  林  靜  芬  
本件正本證明與原本無異
                                  書記官
中    華    民    國   111    年    7     月    15    日